【裁判字號】    99,監,711
【裁判日期】    991221
【裁判案由】    選定受監護宣告人監護人
【裁判全文】
臺灣高雄地方法院民事裁定               99年度監字第711號
聲  請  人  江魏麗美
上聲請人聲請選定受監護宣告人監護人事件，本院裁定如下：
    主    文
聲請駁回。
聲請費用新臺幣壹仟元由聲請人負擔。
    理    由
一、聲請意旨略以：聲請人係受監護宣告人江國印之母親，而聲
    請人之丈夫江坤宗經鈞院93年度禁字第49號裁定，為受監護
    宣告人江國印之監護人，然監護人江坤宗於民國99年9 月1
    日死亡，故受監護宣告之人江國印現無監護人，經親屬會議
    決議由聲請人擔任其監護人，以利日後代為處理事務，爰依
    民法第1110條、第1111條規定提出聲請，請求鈞院選定聲請
    人為受監護宣告人江國印之監護人等語。
二、按「民法總則中華民國97年5 月2 日修正之條文施行前，已
    為禁治產宣告者，視為已為監護宣告；繫屬於法院之禁治產
    事件，其聲請禁治產宣告者，視為聲請監護宣告；聲請撤銷
    禁治產宣告者，視為聲請撤銷監護宣告；並均於修正施行後
    ，適用修正後之規定。」、「民法規定之禁治產或禁治產人
    ，自民法總則中華民國97年5 月2 日修正之條文施行後，一
    律改稱為監護或受監護宣告之人。」、「中華民國97年5 月
    2 日修正之民法總則第14條至第15條之2 之規定，自公布後
    1 年6 個月施行。」，97年5 月23日修正公布之民法總則施
    行法第4 條第2 項、第4 條之1 、第4 條之2 分別定有明文
    。本件禁治產人江國印係於93年7 月26日為禁治產宣告，是
    於上開修正民法生效後，依上開規定意旨，即視為已為監護
    宣告，並稱為受監護宣告人，合先敘明。
三、次按「禁治產人應置監護人」、「禁治產人之監護人，依左
    列順序定之：一、配偶。二、父母。三、與禁治產人同居之
    祖父母。四、家長。五、後死之父或母以遺囑指定之人。（
    第一項）不能依前項規定定其監護人時，由法院徵求親屬會
    議之意見選定之。（第二項）」，98年11月23日修正生效前
    之民法第1110條、第1111條亦分別定有明文。是在本件禁治
    產人江國印於93年7 月26日為禁治產宣告時，若有上開法定
    順位之監護人時，本不待聲請選定或指定，上開人員依序當
    然就是法定監護人。
三、經查：
  (一)聲請人係受監護宣告人江國印之母親，江坤宗係受監護宣告
    人江國印之父親，而受監護宣告人江國印係於93年7 月26日
    經本院93年度禁字第49號裁定宣告為禁治產人，而江坤宗於
    99年9 月1 日死亡，江國印至今均無配偶等情，業據聲請人
    提出戶籍謄本為證，復據本院依職權調取本院93年度禁字第
    49號卷證核閱無訛，自堪信實。
  (二)聲請人主張監護人江坤宗已於99年9 月1 日死亡，受監護宣
    告人江國印現無監護人，經其親屬會議決議由聲請人擔任其
    監護人乙節，惟查，本件受監護宣告人江國印既無配偶，其
    於93年7 月26日經本院宣告為禁治產人時，其尚有父母即江
    坤宗及聲請人江魏麗美，是揆諸上開98年11月23日修正生效
    前之民法第1110條、第1111條之規定，其父母江坤宗、江魏
    麗美當然即為江國印之法定監護人，本不待法院之選定或指
    定，此由本院93年度禁字第49號裁定主文：「宣告相對人江
    國印（男性，民國○○○年○月○○日生，身分證統一編號
    ：Ｚ000000000號）為禁治產人。程序費用由禁治
    產人負擔。」之內容觀之，並無經本院選定或指定其監護人
    ，即堪認定。是江國印之監護人，依法當然即為其父母江坤
    宗與江魏麗美（法定第二順位）。是江坤宗於99年9 月1 日
    死亡後，其尚有母親即聲請人江魏麗美為其法定監護人，並
    非已無監護人，是聲請人本件聲請，尚屬無據，應予駁回。
  (三)又本件雖經戶政事務所於江國印之記事欄登記為「民國93年
    7 月26日法院宣告禁治產由江坤宗監護民國93年9 月30日申
    登」，惟此登記內容，核與上開法條（即修正生效前民法第
    1111條第1 項）之規定不符，且亦與上開裁定主文內容並無
    選定或指定由江坤宗為單獨之監護人不符，自難以戶政事務
    所上開記事欄之登記內容，而生違背法律規定之實體效力，
    而有礙聲請人江魏麗美為禁治產人江國印之法定監護人之職
    權行使，附此敘明。
四、依非訟事件法第21條第1 項前段、第24條第1 項，裁定如主
    文。
中    華    民    國    99    年    12    月    21    日
                        家事法庭法  官  劉建利
正本係照原本作成。
如對本裁定抗告須於裁定送達後10日內向本院提出抗告狀。
中    華    民    國    99    年    12    月    21    日
                                書記官  張金蘭

司法院資訊處製作；財團法人民間司法改革基金會備份。
